台灣台中地方法院民事判決　　　　　　 100年度訴字第1990號
原　　　　告　 林益傳
訴訟 代理 人　 陳惠玲律師
被　　　　告　 林德
　　　　　　　 賴光雄
　　　　　　　 林羅昭看
　　　　　　　 林瓊純
　　　　　　　 林瓊敏
　　　　　　　 林元龍
　　　　　　　 林益修
　　　　　　　 陳慧鈴
　　　　　　　 林何秀義
　　　　　　　 廖秀雲
上列 十人 之
訴訟 代理 人　 陳江安
被　　　　告　 王櫻桃
　　　　　　　 林弘偉
上列 二人 之
訴訟 代理 人　 林耀堂
被　　　　告　 吳心汝（即吳盈　）
　　　　　　　 林吳照
　　　　　　　 江春美
　　　　　　　 朱茂相
兼上 二人 之
訴訟 代理 人　 江素娥
被　　　　告　 芳月
訴訟 代理 人　 陳孟君
受告知訴訟人　 台灣土地銀行股份有限公司
法定 代理 人　 蘇樂明
訴訟 代理 人　 李月治
受告知訴訟人　 兆豐國際商業銀行股份有限公司
法定 代理 人　 蔡友才
上當事人間請求分割共有物事件，本院於民國100年10月31日言
詞辯論終結，判決如下：
    主    文
兩造共有坐落台中市○○區○○段451地號土地應分割如附圖所
示，依附表一所示取得面積，分歸兩造各自取得或保持共有。
訴訟費用由兩造按附表一所示比例負擔。
    事實及理由
甲、程序部分：被告林吳照均未於言詞辯論期日到場，被告王櫻
    桃及林弘偉則未於最後言詞辯論期日到場，核無民事訴訟法
    第386條各款所列情形，爰依原告聲請，由其一造辯論而為
    判決。
乙、實體部分：
壹、原告方面：
一、兩造共有坐落台中市○○區○○段451地號土地（下稱系爭
    土地）之地目為田、面積20,561平方公尺，各共有人應有部
    分之比例分別詳如附表一所示。茲系爭土地依其使用目的既
    無不能分割之情形，且兩造又未訂有不分割之特約，因兩造
    無法協議分割，爰依民法第823條第1項及第824條之規定，
    請求准予裁判分割系爭土地。
二、系爭土地於民國98年6月26日府都計字第0980157643號公告
    「擬定台中市都市計畫（整體開發地區單元九、十、十一）
    細部計畫」即第14期重劃區，重劃後將做為道路用地、住宅
    區及文小用地。而所謂市地重劃，依桃園縣政府地政局重劃
    課網站介紹，依照都市計畫規劃內容，將一定區域內畸零細
    碎不整之土地，加以重新整理、交換分合，並興建公共設施
    ，使之成為大小適宜、形狀方整，各宗土地均直接臨路且立
    即可供建築使用，再按各原有位次分配予原土地所有權人。
    而重劃範圍內之道路、溝渠、兒童遊樂場、鄰里公園等公共
    設施及工程費用，則由參加重劃之所有權人按其土地受益比
    例共同負擔，故是一種有效促進土地經濟使用與健全都市發
    展的綜合性土地改良事業。換言之，重劃前所取得之土地，
    縱使零碎、散落各地、無對外連絡道路、狹長等等，只要是
    單獨所有或是共有人單純，同時符合最小基地面積標準140
    平方公尺以上，重劃後，均可按照比例分得方整、可供建築
    、臨路之建地。
三、原告所提出之分割方案，乃考量各共有人間親屬關係及應有
    部分比例，將系爭土地分割為特定面積，並由人數較少、關
    係較單純之共有人間維持共有，或單獨所有，以便將來管理
    處分及分割後受分配，有助於社會經濟利益，避免未來經台
    中市第14期公辦重劃分配時，因被告人數眾多、親疏不一、
    應有部分不等之因素而難作其他分割方案，並有利於訴訟程
    序簡化及全體共有人之公平，而重劃後，亦可得單獨或與較
    少之共有人受分配土地，無庸再就事後重劃之土地進行分割
    ，喪失重劃之目的。因此，本件土地雖然目前現狀為農用、
    種植樹木等，且依聲明所述之分割方案，土地雖稍嫌零碎，
    甚至部分土地無對外連絡道路，惟大體上各共有人所使用範
    圍均如同該分割方案，且系爭土地業經重劃公告，如經分割
    為單獨所有，重劃後兩造將各以取得之土地，分別換得大小
    適宜、形狀方整，均直接臨路且立即可供建築使用之土地。
    如不於重劃前分割為單獨所有，重劃後因維持共有，將來倘
    需分割為單獨所有，卻致使重劃後土地更細碎、更狹長、更
    不利建築等情（因負擔共共設施等因素，重劃後換得之土地
    面積較小），反悖離重劃制度精神。總言之，重劃地區土地
    之分割，因重劃後將交換取得方整、臨路、可供建築之土地
    ，可無庸審酌一般分割案件關於位置、形狀、交通、水利等
    條件。此參酌本院99年度訴字第2502號民事判決分割標的「
    台中市○○區○○段1073、1073-1、1063-1、1071-1」土地
    ，亦同為上開見解。
四、聲明：兩造所共有坐落於台中市○○區○○段451地號、地
    目田，面積20,561平方公尺之土地，分割為如100年9月30日
    （原告誤載為100年9月1日）台中市中正地政事務所土地測
    量成果圖（即本判決附圖，下稱附圖）所示，並按照如附表
    一所示之比例單獨所有或維持共有。
貳、被告方面：
一、被告林德、賴光雄、林羅昭看、林瓊純、林瓊敏、林元龍、
    林益修、陳慧鈴、林何秀義及廖秀雲之陳述略以：同意如附
    圖所示之分割方案。被告林羅昭看、林瓊純、林瓊敏因為是
    一家人，均同意繼續保持共有；被告林元龍、林益修與原告
    也願意繼續保持共有；被告陳慧鈴是被告林何秀義之弟媳，
    二人願意再繼續保持共有。
二、被告林吳照雖經合法通知，未於言詞辯論期日到場，亦未提
    出書狀表示意見。
三、被告王櫻桃、林弘偉雖經合法通知，未於最後言詞辯論期日
    到場，惟據其之前言詞辯論期日到庭陳述則以：同意原告之
    分割方案，被告王櫻桃、林弘偉為親戚關係，願意繼續保持
    共有。
四、被告吳心汝（即吳盈  ）陳述略以：同意如附圖所示之分割
    方案。
五、被告江春美、朱茂相、江素娥陳述略以：同意如附圖所示之
    分割方案，且同意繼續保持共有。
六、被告芳月陳述略以：對於如附圖所示之分割方案無意見。
參、受告知訴訟人台灣土地銀行股份有限公司陳述略以：抵押權
    是設定在被告王櫻桃的應有部分，只要本件分割方案符合被
    告王櫻桃的應有面積，就沒有意見。
肆、得心證之理由：
一、按各共有人，除法令另有規定外，得隨時請求分割共有物。
    但因物之使用目的不能分割或契約訂有不分割之期限者，不
    在此限，民法第823條第1項定有明文。查原告主張系爭土地
    為兩造所共有，兩造就系爭土地之應有部分如前所述，系爭
    土地並無因物之使用目的，或法令規定不能分割之情形，兩
    造對於系爭土地亦無不分割之約定，惟就分割方法無法獲得
    協議等情，業據提出土地登記謄本及本院簡易庭調解不成立
    證明書各1件在卷可稽，復為被告所不爭執，堪信原告此部
    分主張屬實。次按我國有鑒於加入ＷＴＯ後，糧食生產用地
    面積可適度縮小，且多年來政府已不再辦理地目等則調整工
    作，為因應農業轉型升級及發展趨勢，因於92年2月7日修正
    農業發展條例，將耕地之定義加以修正。所謂耕地僅限於依
    區域計畫法劃定為特定農業區、一般農業區、山坡地保育區
    及森林區之農牧用地。至於依都市計畫法劃定為農業區、保
    護區之田、旱地目土地及非都市土地暫未依法編定之田、旱
    地目土地與國家公園區內之田、旱地目土地，則列為耕地以
    外之農業用地，不受耕地不得細分之限制，此觀該法第3條
    第11款及第16條之立法理由即明（最高法院95年度台上字第
    345號判決參照）。查兩造共有之系爭土地地目雖為田，然
    係屬都市計劃內土地，非屬農業發展條例第16條所規定之耕
    地，有原告提出之臺中市政府都市計畫土地使用分區證明書
    1紙可佐，自無農業發展條例第16條之適用。準此，系爭土
    地既無因物之使用目的，或其他法令規定不能分割之情形，
    兩造對於系爭土地亦無不分割之約定，惟就分割方法無法獲
    得協議，原告請求分割系爭土地，應予准許。
二、再按共有物之分割，依共有人協議之方法行之；分割之方法
    ，不能協議決定者，法院得因任何共有人之聲請，以原物分
    配於各共有人；以原物為分配時，因共有人之利益或其他必
    要情形，得就共有物之一部分仍維持共有，民法第824條第1
    項、第2項第1款、第4項分別定有明文。查系爭土地之實際
    面積達20,561平方公尺，依原物分割，並無困難，自以原物
    分割為宜。又原物分割應審酌共有人之應有部分比例，各共
    有人之意願，系爭土地之現有使用狀況，對外通行問題，各
    共有人所分得之土地能否適當之利用，各共有人間有無符合
    公平之原則，及全體共有人之經濟利益等因素為通盤之考量
    ，以求得最合理之分割方法。經查：
（一）原告主張之如附圖所示分割方法，為除被告林吳照以外其
      餘之被告所同意；至於被告林吳照則未於最後言詞辯論期
      日到場，亦未提出書狀為任何反對之表示或提出較佳之分
      割方案。是以如附圖所示之方法為分割，應能符合多數共
      有人之最佳利益。
（二）再按以原物為分配時，因共有人之利益或其他必要情形，
      得就共有物之一部分仍維持共有，民法第824條第4項定有
      明文。即法院為裁判分割時，固應消滅其共有關係，然因
      共有人之利益或其他必要情形，例如有部分土地因使用目
      的不能分割（如為道路）或部分共有人仍願維持共有關係
      ，或部分當事人因繼承關係須就分得之土地保持公同共有
      者（最高法院76年度台上字第2549號判決參照），就共有
      物之一部，有時仍有維持共有之必要。查被告陳慧鈴、林
      何秀義就如附圖所示E部分土地；被告林元龍、林益修與
      原告就如附圖所示G部分土地；被告林瓊純、林瓊敏、林
      羅昭看就如附圖所示H部分土地；被告江素娥、江春美、
      朱茂相就如附圖所示J部分土地；被告王櫻桃、林弘偉就
      如附圖所示K部分土地；均願意於分割後繼續維持共有關
      係，則渠等於取得上開土地後，按如附表一所示之應有部
      分繼續保持共有關係，亦符合渠等之利益。
（三）再者，系爭土地雖僅西南側臨長生路，但四周均有農路可
      供通行，業據原告陳明無訛，且為被告所不爭執，則各共
      有人就分得之土地對外交通均尚屬便利。況查，系爭土地
      於98年6月26日府都計字第0980157643號公告「擬定台中
      市都市計畫（整體開發地區單元九、十、十一）細部計畫
      」，屬於第14期重劃區。按重劃後土地之最小分配面積標
      準，由主管機關視各街廓土地使用情況及分配需要於規劃
      設計時定之。但不得小於畸零地使用規則及都市計畫所規
      定之寬度﹑深度及面積；重劃後土地分配之位置，以重劃
      前原有土地相關位次分配於原街廓之面臨原有路街線者為
      準，市地重劃實施辦法第30條、第31條前段規定甚明，即
      所謂市地重劃，依照都市計畫規劃內容，係將一定區域內
      畸零細碎不整之土地，加以重新整理、交換分合，並興建
      公共設施，使之成為大小適宜、形狀方整，各宗土地均直
      接臨路且立即可供建築使用，再按各原有位次分配予原土
      地所有權人，是系爭土地共有人於重劃後，將各以取得之
      土地，分別換得大小適宜、形狀方整，均直接臨路且立即
      可供建築使用之土地，是縱依原告提出之分割方案，各共
      有人分得之土地並非全然方正或可臨路建築，然於重劃後
      仍可依前述方式取得大小適宜、形狀方整，均直接臨路且
      立即可供建築使用之土地，對共有人亦無不利。
（四）綜上，經審酌系爭土地之使用狀況、共有人之意願及全體
      共有人之最大利益等一切因素，附圖所示分割方案既均得
      兼顧兩造權益，則基於私法自治原則，自應尊重當事人之
      意願。是原告主張之分割方案，尚可採納。爰就系爭土地
      定分割方法如主文第1項所示。
三、再按共有人自共有物分割之效力發生時起，取得分得部分之
    所有權。應有部分有抵押權或質權者，其權利不因共有物之
    分割而受影響。但有下列情形之一者，其權利移存於抵押人
    或出質人所分得之部分：一、權利人同意分割。二、權利人
    已參加共有物分割訴訟。三、權利人經共有人告知訴訟而未
    參加，民法第824條之1第1、2項定有明文。經查，原告起訴
    請求分割兩造所共有之系爭土地，惟被告王櫻桃將其對系爭
    土地之應有部分設定最高限額抵押權新台幣（下同）1,200
    萬元予第三人台灣土地銀行股份有限有公司，被告芳月則
    將其對系爭土地之應有部分設定本金最高限額抵押權9,840
    萬元予第三人兆豐國際商業銀行股份有限公司，原告於本件
    訴訟中同時聲請對上開權利人即台灣土地銀行股份有限有公
    司、兆豐國際商業銀行股份有限公司為告知參加訴訟，本院
    亦依法為訴訟告知，然受告知訴訟人均未依民事訴訟法第59
    條之規定參加訴訟，其等之抵押權於本件共有物裁判分割之
    形成判決確定後，依法自應分別移存於抵押人即被告王櫻桃
    、芳月所分得之土地上，附此敘明。
四、本件事證已臻明確，兩造其餘陳述、攻擊防禦方法及舉證，
    經審酌後於判決結果無影響，爰不一一論述，附此敘明。
五、末按定共有物分割之方法，可由法院自由裁量，為適當之分
    配，不受任何共有人主張之拘束，則本件縱准原告分割共有
    物之請求，而未採原告所主張之分割方法為分割，亦不認原
    告之訴為一部無理由，而係屬原告勝訴之判決。是則，分割
    共有物之訴，既係以請求分割共有物之形成權為訴訟標的，
    故兩造所提出之分割方法，僅係供法院之參考，其分割方法
    ，對於各共有人而言，並無勝負之問題。從而，本件原告形
    式上固獲全部勝訴之判決，然兩造就本件分割共有物所爭者
    ，殆為分割方法，則由敗訴之被告負擔訴訟費用顯失公平，
    爰酌量情形，由兩造依如附表所示之比例負擔較為合理，附
    此敘明。
伍、一造辯論、訴訟費用負擔之依據：民事訴訟法第385條第1項
    前段、第80條之1。
中    華    民    國   100    年    11    月    21    日
                  民事第二庭    法  官    黃炫中
正本係照原本作成。
如對本判決上訴，須於判決送達後20日內向本院提出上訴狀（須
附繕本）。如委任律師提起上訴者，應一併繳納上訴審裁判費。
中    華    民    國   100    年    11    月    21    日
                                書記官    呂偵光
附表一
┌──┬─────┬──────┬───────┬────┬─────┐
│編號│共有人    │應有部分及訴│如分割方案所示│如分割方│如分割方案│
│    │          │訟費用負擔比│分得面積      │案所示分│所示應有部│
│    │          │例          │（平方公尺）  │得位置  │分比例    │
├──┼─────┼──────┼───────┼────┼─────┤
│1   │賴光雄    │11/64       │3,534         │A       │全部      │
├──┼─────┼──────┼───────┼────┼─────┤
│2   │芳月    │825/3840    │4,418         │B       │全部      │
├──┼─────┼──────┼───────┼────┼─────┤
│3   │林吳照    │11/128      │1,767         │C       │全部      │
├──┼─────┼──────┼───────┼────┼─────┤
│4   │廖秀雲    │44/640      │1,414         │D       │全部      │
├──┼─────┼──────┼───────┼────┼─────┤
│5   │陳慧鈴    │75/3840     │803           │E       │1/2       │
├──┼─────┼──────┤              │        ├─────┤
│6   │林何秀義  │75/3840     │              │        │1/2       │
├──┼─────┼──────┼───────┼────┼─────┤
│7   │吳心汝（即│858/12800   │1,378         │F       │全部      │
│    │吳盈）  │            │              │        │          │
├──┼─────┼──────┼───────┼────┼─────┤
│8   │林元龍    │2/64        │1,606         │G       │2/5       │
├──┼─────┼──────┤              │        ├─────┤
│9   │林益修    │2/64        │              │        │2/5       │
├──┼─────┼──────┤              │        ├─────┤
│10  │林益傳    │1/64        │              │        │1/5       │
├──┼─────┼──────┼───────┼────┼─────┤
│11  │林瓊純    │5/192       │1,606         │H       │1/3       │
├──┼─────┼──────┤              │        ├─────┤
│12  │林瓊敏    │5/192       │              │        │1/3       │
├──┼─────┼──────┤              │        ├─────┤
│13  │林羅昭看  │5/192       │              │        │1/3       │
├──┼─────┼──────┼───────┼────┼─────┤
│14  │林德      │5/128       │803           │I       │全部      │
├──┼─────┼──────┼───────┼────┼─────┤
│15  │江素娥    │146/12800   │662           │J       │146/412   │
├──┼─────┼──────┤              │        ├─────┤
│16  │江春美    │206/12800   │              │        │206/412   │
├──┼─────┼──────┤              │        ├─────┤
│17  │朱茂相    │60/12800    │              │        │60/412    │
├──┼─────┼──────┼───────┼────┼─────┤
│18  │王櫻桃    │1/16        │2,570         │K       │1/2       │
├──┼─────┼──────┤              │        ├─────┤
│19  │林弘偉    │400/6400    │              │        │1/2       │
└──┴─────┴──────┴───────┴────┴─────┘